【裁判字號】    90,上易,3752
【裁判日期】    901206
【裁判案由】    違反專利法
【裁判全文】
臺灣高等法院刑事判決                            九十年度上易字第三七五二號
    上  訴  人  臺灣桃園地方法院檢察署檢察官
    被      告  甲○○
    選任辯護人  徐澎生
                李保祿
                鄭錦堂
右上訴人因被告違反專利法案件，不服臺灣桃園地方法院八十九年度字第一八六三號
，中華民國九十年七月二十五日第一審判決（起訴案號：臺灣桃園地方法院檢察署八
十九年度偵字第二六五二號及移請併辦八十九年度偵字第九八０九號）提起上訴，本
院判決如左：
    主  文
原判決撤銷。
本件公訴不受理。
    理  由
一、公訴意旨略以：被告甲○○係佳昇企業社之負責人，其明知「汽車腳架固定座椅
    改良結構」係莊建和所創作之新型發明，並由名翊汽車裝璜有限公司（下簡稱名
    翊公司）享有新型專利權人，專利權期間自民國八十七年十二月二十一日至九十
    八年十二月八日止，並經核發有新型第一四一八七九號號專利證書，係名翊公司
    享有新型專利權之產品，不得未經專利權人之同意擅自製造，竟於市面上見有前
    開產品銷售，乃基於概括犯意，購入後拆解並自行開模生產，並將完成之骨架半
    成品委請不知情之寶輝皮業有限公司（下簡稱寶輝公司）負責人謝金宗縫製椅套
    後銷售，致侵害名翊公司之專利權。因認被告甲○○涉犯專利法第一百二十五條
    及第一百二十八條之罪嫌云云。
二、按犯專利法第一百二十五條、第一百二十八條之罪者，須告訴乃論。專利權人就
    第一百二十五條提出告訴時，應檢附侵害鑑定報告與侵害人經專利權人請求排除
    侵害之書面通知，未提出前項文件者，其告訴不合法。同法第一百三十一條第一
    項至第三項定有明文。新修正之專利法第一百三十一條於九十年十月二十四日雖
    已經修正公佈，上開告訴要件已刪除，但專利法內有關刑罰之規定為實體法，被
    告行為後法律有變更，以適用修正前之規定為有利於被告，依刑法第二條第一項
    但書規定，應適用修正前之專利法第一百三十一條之規定。又刑事訴訟法第二百
    三十二條規定：犯罪之被害人得為告訴。所稱被害人，係指因犯罪行為直接受害
    之人而言（最高法院八十六年年度台非字第二０八號判決意旨參照）。而告訴乃
    論之罪未經告訴請求者，應諭知不受理之判決，刑事訴訟法第三百零三條第三款
    定有明文。查本件莊建和以被告甲○○擅自重製名翊公司享有專利權之「汽車座
    椅腳架固定座改良結構」並予銷售，涉嫌侵害前開專利權，而向桃園縣警察局提
    起告訴，經台灣桃園地方法院檢察署檢察官以被告甲○○涉犯專利法第一百二十
    五條及第一百二十八條之罪嫌提起公訴，此依上揭專利法第一百三十一條之規定
    ，係屬告訴乃論之罪，而專利權受侵害，其得提起告訴之直接被害人應屬專利權
    人或受讓專利財產權之人。茲查莊建和雖為本件前開「汽車座椅腳架固定座改良
    結構」之創作人，惟此創作產品之專利權人經向經濟部智慧財產局登記為名翊公
    司所有，有中華民國專利證書影本在卷可稽。而莊建和雖為名翊公司之負責人及
    前開產品之創作人，惟其個人並非專利權人，則本件專利權如受侵害，其所得提
    起告訴者為名翊公司。茲查莊建和於警訊時指訴寶輝公司負責人謝金宗侵害前開
    專利權時，並未表明係以名翊公司負責人身分而為且亦未對被告提出告訴；另所
    陳桃園縣警察局之陳情書，其上既未蓋有名翊公司之公司章，亦未表明究告訴何
    人，嗣莊建和於檢察官偵查時雖表明對被告甲○○提出侵害專利權之告訴，惟其
    仍非表明係代表名翊公司提出告訴，則被告甲○○縱有侵害前開專利權，惟其既
    未經專利權人名翊公司依法提出告訴，而莊建和並非被告侵害前開專利權之直接
    被害人，自無權提起本件告訴，其所提告訴自難認屬合法。復查就專利法第一百
    二十五條之罪提出告訴時，應檢具侵害鑑定報告及侵害人經專利權人請求排除侵
    害之書面通知。莊建和提出本件告訴之時，雖提出有侵害鑑定報告，但並未檢附
    名翊公司請求被告甲○○停止侵害之書面通知（莊建和雖提出名翊公司對寶輝公
    司請求停止侵害之存證信函影本，惟查寶輝公司之負責人謝金宗業經檢察官偵查
    結果認無侵害本件專利權，而為不起訴處分確定。自無與被告甲○○成立共犯之
    可言，所寄發該存證信函之效力自不及於本件被告甲○○。雖被告甲○○曾獲莊
    建和以口頭告知侵害本件專利權，惟此究非可認屬書面通知，附此敘明），亦與
    上揭法條所規定之告訴要件不合。綜上所述，本件既未經告訴權人名翊公司依專
    利法之規定提起合法告訴，欠缺訴追要件，公訴人本已不得予以追訴，其竟仍以
    「案經告發人莊建和告發偵辦」而提起公訴，於法已有未合，原審本應依上揭刑
    事訴訟法第三百零三條第三款之規定諭知不受理之判決，乃原審疏未詳究上情，
    竟認本件業經名翊公司代表人莊建和提起告訴，逕對被告甲○○為實體之判決，
    自有違誤。檢察官依告訴人之請求以原審量刑過輕提起上訴，雖無可採，惟原判
    決既有可議，自應由本院予以撤銷，而為公訴不受理之諭知。
據上論斷，應依刑事訴訟法第三百六十九條第一項前段、第三百六十四條、第三百零
三條第三款，判決如主文。
本案經檢察官林炳雄到庭執行職務。
中    華    民    國    九十      年      十二      月      六          日
                            台灣高等法院刑事第三庭
                                審判長法  官  張  連  財
                                      法  官  李  英  勇
                                      法  官  張  傳  栗
右正本證明與原本無異。
不得上訴。
                                      書記官  王  秀  雲
中    華    民    國    九十      年      十二      月      六          日


司法院資訊處製作；財團法人民間司法改革基金會備份。
